最高法院刑事判決　　　　　　　　　　　　　　　　八十八年度台上字第八一一號
　　上　 訴　 人　台灣高等法院台南分院檢察署檢察官
　　上訴人即被告　乙○○
　　選 任辯護 人　陳英鳳律師
　　被　　　　告　甲○○
　　選 任辯護 人　呂沐基律師
右上訴人等因貪污等罪案件，不服台灣高等法院台南分院，中華民國八十七年二月十
九日第二審判決（八十六年度上訴字第九八三號，起訴案號：台灣台南地方法院檢察
署八十四年度偵字第一○○三一號），提起上訴，本院判決如左：
    主  文
原判決關於乙○○、甲○○部分撤銷，發回台灣高等法院台南分院。
    理  由
一乙○○偽造公文書部分：
本件原判決認定上訴人乙○○於民國八十二年四月十二日以周文軒為負責人，向台南
縣政府建設局取得「永弘行」之營利事業登記證。八十二年十月間乙○○為順利標得
台南縣安定國民中學（下稱安定國中）「改善教學環境設備」工程，明知「永弘行」
於申請設立登記後，尚未經稅捐機關核定課稅方式，並無納稅證明文件，無法參加投
標。竟參考台南縣稅捐稽徵處八十一年四月十五日（八一）南縣稅工字第三三五三一
號函「師苑文教用品實業社」（乙○○以其子莊曜禎名義登記設立，實際負責人為乙
○○，莊曜禎另經不起訴處分）內容，偽造台南縣稅捐稽徵處八十二年八月十五日八
二南縣稅工字第三三五三一號回覆「永弘行」公函。略稱：該營利事業業經核准設立
登記，並經核定為使用統一發票之營業，因未屆報繳期限尚未申報銷售額應納或溢付
營業稅額，稅捐機關電腦資料檔內無繳納營業稅紀錄等語。以作為「永弘行」營業稅
納稅證明文件持以行使。而與「師苑文教用品實業社」、「高頂文教用品實業社」（
亦由乙○○以其母郭黃秀鳳名義設立登記，實際負責人仍為乙○○）三家商號，共同
於八十二年十月十九日參與上開採購案招標。並由「永弘行」以新台幣（下同）二十
五萬四千元標得上開工程，足以生損害於台南縣稅捐稽徵處公文記載及安定國中採購
案之正確性。因而撤銷第一審關於此部分之判決，改判仍論處上訴人乙○○行使偽造
公文書，足以生損害於公眾罪刑之判決，固非無見。
惟查：(一)按影本與原本可有相同之效果，如將原本予以影印後，將原本之部分內容竄
改，重加影印，其與無制作權人將其原本竄改，作另一表示其意思者無異，應成立變
造文書罪。原判決認定上訴人乙○○為參加安定國中「改善教學環境設備」工程之投
標，參考台南縣稅捐稽徵處八十一年四月十五日（八一）南縣稅工字第三三五三一號
函「師苑文教用品實業社」，另行制作台南縣稅捐稽徵處八十二年八月十五日八二南
縣稅工字第三三五三一號回覆「永弘行」公函，並持之行使標得該工程等情。而該兩
分函除受文者及發文日期不同外，其餘內容完全相同等情，亦有該兩份函在卷足稽（
附於調查卷第九、十六頁）。另檢察官將上訴人乙○○據以參加安定國中採購案投標
之該函影本，向台南縣稅捐稽徵處函查結果，該處無該函稿發文資料，亦有該處八十
五年四月十一日八五南縣稅工字第八五○一二一七三號函足憑（附於偵字一○○三一
號卷二十二頁）。則上訴人乙○○持之參與安定國中該工程投標之該函影本，似係將
台南縣稅捐稽徵處八十一年四月十五日（八一）南縣稅工字第三三五三一號函予以變
造日期及受文者後，重加影印而成。若果如此即屬變造該公文書而非偽造，原審未查
明法務部調查局台南縣調查站搜索後，查扣之證物三箱中有無台南縣稅捐稽徵處八十
一年四月十五日（八一）南縣稅工字第三三五三一號函師苑文教用品實業社正本﹖亦
未命上訴人或莊曜禎提出該正本，用以比對本件偽造之公函是否就上開公函塗改影印
變造抑另行偽造﹖復未就函內所蓋印章（包括日戳、處長簽名章、發文字號等）與台
南縣稅捐稽徵處所有真正印章比對，以資判定本件究係變造抑偽造，遽認上訴人乙○
○該行為係偽造公文書，調查有未盡，殊欠明確。又原判決既認定本件公函為偽造，
則函內所蓋處長印章及處長簽名章旁之不明印章，究與偽造文書有何關係，原判決未
予論，亦有未洽。上訴意旨指摘原判決此部分為不當，非無理由，應認有撤銷發回
更審之原因。
二甲○○貪污部分：
本件原判決以公訴意旨略以：被告甲○○係台南縣稅捐稽徵處稅務員，為依據法令從
事公務之人員。緣乙○○於八十二年四月八日以周文軒名義設立「永弘行」，未經台
南縣稅捐稽徵處核定課稅方式，而不具備參加政府機關採購案競標資格，竟以偽造台
南縣稅捐稽徵處證明該行為經核定為使用統一發票營業人之公函，參與安定國中採購
案競標而得標，並擬以一般收據請款。嗣經該校主計員發覺上情，乙○○即以周文軒
名義於八十二年十月二十八日申請核發免用統一發票商號證明，甲○○明知「永弘行
」並無營業跡象，竟基於圖利犯意，發函予以證明。且於接獲安定國中發函查詢該採
購案是否應以發票請款時，為恐事發，未經前往查勘，僅以周文軒於不詳時日提出且
未經收文登記之聲明書，據以核定「永弘行」為使用統一發票營業人，並發函予以證
明，而使「永弘行」順利開具發票請款，因認被告甲○○係犯貪污治罪條例第六條第
一項第四款圖利罪嫌。經調查，不能證明被告甲○○犯罪，因而撤銷第一審論處被告
依據法令從事公務之人員，對於主管之事務間接圖利之罪刑，改判諭知被告甲○○無
罪之判決，固非無見。
惟查：(一)依起訴書所載，公訴人除認被告甲○○有上述圖利犯行外，尚認被告甲○○
明知「永弘行」經另一稅務員勘查無營業跡象，僅依該行之聲請書，簽辦內容不實之
「八二南縣稅工字第六○七八○號」公函，謂「永弘行」已於八十二年十月二十一日
開始營業，係核定免用統一發票商號，供乙○○持以使用；及依該聲請書即於其職務
上所掌之「永弘行」營利事業登記查簽表實際開業日期欄偽填開業日期為「八十二年
九月二十一日」，而認被告甲○○亦涉有刑法第二百十三條之公務上登載不實罪嫌。
此部分甲○○何以不成立公務上登載不實罪，原判決未加論，遽為被告甲○○無罪
之諭知，其理由自屬不備。檢察官上訴意旨指摘原判決此部分為不當，非無理由，應
認亦有撤銷發回更審之原因。
據上論結，應依刑事訴訟法第三百九十七條、第四百零一條，判決如主文。
中      華      民      國    八十八    年      二      月    二十五    日
                              最高法院刑事第九庭
                                  審判長法官  吳  雄  銘
                                        法官  羅  一  宇
                                        法官  池  啟  明
                                        法官  石  木  欽
                                        法官  王  憲  義
      右正本證明與原本無異
                                              書  記  官
中      華      民      國    八十八    年      三      月      三      日
